臺灣彰化地方法院員林簡易庭民事判決
111年度員簡字第19號
原      告  胡村榮   




訴訟代理人  洪家駿律師
複代理人    吳秉翰律師
被      告  賴羿文   

訴訟代理人  趙惠如律師
上列當事人間確認本票債權不存在事件，本院於111年6月17日言
詞辯論終結，判決如下：
   主   文
確認被告執有以原告為發票人所簽發如附表所示之本票，對原告
之本票債權不存在。
訴訟費用新臺幣貳萬伍仟玖佰肆拾捌元由被告負擔。
   事實及理由
一、原告主張：原告於民國110年4月17日簽發如附表所示之本票
    （下稱系爭本票）及借據交付被告，向被告借款新臺幣(下
    同)252萬元，但被告並未交付該借款252萬元與原告，被告
    竟持系爭本票向本院聲請准予對原告強制執行，經本院以11
    0年度司票字第821號本票裁定（下稱系爭本票裁定）准許確
    定，被告雖執有系爭本票，但對於原告之本票債權並不存在
    ，原告請求確認本票債權不存在，並聲明：如主文第1項所
    示。
二、被告則以：
　㈠原告係以風水命理為業，被告因朋友介紹而與原告認識，認
    識不久原告即以向被告誆稱因投資不動產及姪子胡豐達經營
    油品生意為由，向被告借款，惟因原告借款數目愈來愈大，
    被告表示並無太多自有資金，原告因而向被告訛稱可由被告
    向親友貸借資金，再轉借予原告，再由原告將向被告所借款
    項投資胡豐達經營之油品買賣，油品售出後之獲利，由金主
    親友取得60%、胡豐達取得20%，原告及被告各取得10%，被
    告表示並不認識胡豐達，原告則要被告放心，被告交付予胡
    豐達之資金係由原告借貸，亦由原告負責清償，被告不疑有
    他，因而陸續向親友貸得款項，並依原告指示匯予原告指定
    之胡豐達及蕭婕淋金融帳戶內。
  ㈡詎原告於110年4月間告知被告因胡豐達經營之油品買賣已週
    轉不靈，其所借貸款項已無法清償，被告實感詫異，被告因
    而於110年4月17日與原告約在彰化縣大村鄉中山路附近85度
    C咖啡店了解及討論原告借款如何清償被告，原告斯時向被
    告表示其貸借款項會負責，兩造彙算後，原告尚積欠被告25
    2萬元借款，原告當場書立借據及系爭本票交付被告，是系
    爭本票及借據之簽發係因原告為清償先前積欠被告欠款，並
    非係兩造於111年4月17日新成立借貸關係原告所簽發，故兩
    造間借款關係確係存在。
　㈢原告僅泛稱兩造間無債權債務關係，惟並未就無債權債務關
    係，原告為何簽發系爭本票及借據交被告收執？亦即原告應
    就抗辯事由負主張及舉證之責，否則空言否認，與法自屬無
    據。
  ㈣另原告主張被告變造系爭本票，並對被告提出變造有價證券
    之告訴，業經臺灣彰化地方檢察署檢察官以111年偵字第243
    2號為不起訴處分，由該不起訴處分書所記載之告訴意旨可
    知，系爭本票及借據之簽發，係原告投資胡豐達之油品生意
    有關，且原告簽發系爭本票及借據已係因投資之油品生意發
    生糾紛，絕非如原告所述其與被告間並無任何債權債務關係
    ，原告於簽發系爭本票予被告後，被告自始未曾交付金錢予
    原告。又該不起訴處分書又記載借據上記載立據人胡村榮茲
    向賴羿文借款252萬元，作個人使用投資一途並簽立此據，
    借款用途用於投油品買賣，且借款人欄並有原告簽署之簽名
    及個人基本資料，且原告又於偵訊時陳稱原告從事風水地理
    堪輿之工作，原告知道借據就是表示借款的意思等語，是以
    原告亦知悉簽立借據即表彰有借貸關係之意，且原告為有相
    當社會歷練之人，則倘若兩造間無任何金錢借貸關係，原告
    豈有可能僅因被告表示要給予金主交代等情，即輕率簽發系
    爭本票及借據予被告，是原告之指述情節是否屬實？顯非無
    疑。顯見原告既知簽立借據，即表彰有借貸關係之意，自明
    原告業已承認向被告借款252萬元，並簽發系爭本票作為清
    償借款之清償及擔保，兩造間確實有債權債務關係存在。
  ㈤本件係原告向被告貸借252萬元，被告係依原告之指示將該25
    2萬元匯至胡豐達及蕭婕淋金融帳戶內，故本件之借貸關係
    係存在於指示人原告與被指示人被告間，詎原告以系爭款項
    並未至其帳戶為由，而否認本件借款，於法自屬無據。
㈡㈥胡豐達就該油品買賣成立名稱為發發發群組，該群組之人員有
    胡豐達、蕭婕淋、原告及被告，原告加入群組後，蕭婕淋就
    將其帳戶提供予原告，要原告將所募集購買油品之款項匯入
    蕭婕淋之金融帳戶內，原告因而要被告將向被告所借貸之款
    項匯予蕭婕淋金融帳戶內，苟如原告所主張係被告個人向胡
    豐達下單投資，則原告何需加入群組？足見原告主張不實。
    而胡豐達將獲利直接匯予被告，亦係原告指示胡豐達，因每
    次借貸款項，因油品出售後即先予清償，所得之獲利則由胡
    豐達取得20%、金主取得60%、原告及被告各取得10%，故原
    告遂要胡豐達將借款及相當於利息之獲利80%直接匯予被告
    ，讓被告得以直接將借款及金主取得60%之獲利交予金主。
　㈦若係被告與胡豐達間之投資關係，而與原告無涉，為何原告
    於110年7月15日至彰化縣警察局員林分局大村分駐所對胡豐
    達提告詐欺？顯見係被告將款項借予原告，而由原告投資胡
    豐達之油品買賣，原告於胡豐達無法交付投資款項，方對胡
    豐達提出詐欺告訴。
  ㈧縱原告未取得該借款252萬元，惟110年10月25日被告友人許
    天孝至原告住所，向原告確認債務，並當場出示系爭本票及
    借據，原告均表示系爭本票確實為伊所簽發，簽發之目的係
    待胡豐達清償積欠被告款項，被告再將系爭本票還給原告，
    是縱原告簽發系爭本票目的並非基於借貸關係，亦係基於代
    負履行胡豐達清償積欠被告款項責任之保證關係而簽發，系
    爭本票之簽發自非如原告所主張，兩造間並無法律關係存在
    。
  ㈨再縱原告並未取得該借款252萬元，惟原告簽立借據及簽發系
    爭本票亦屬承擔胡豐達積欠被告之債務，原告既已簽立借據
    及簽發系爭本票承擔胡豐達之債務，胡豐達之債務於原告簽
    立借據及簽發系爭本票時，即由原告為債務承擔，而移轉予
    原告。從而原告所簽發交付予被告之系爭本票，並非與被告
    無債權債務關係。
　㈩被告依原告指示將購買油品之款項匯予胡豐達或蕭婕淋之金
    融帳戶內，胡豐達出售油品後，並未每次如數匯還借款本金
    及利息（約定出售油品獲利），因而原告自109年8月起至11
    0年3月止合計應給付被告本金為8,370,300元、利息為1,944
    ,800元，總計為10,315,100元，而胡豐達僅匯回5,294,100
    元予被告，原告尚欠5,021,000元欠款未償，詎110年4月間
    ，原告告知被告所借款項已無法清償，兩造在110年4月17日
    商討還款方式，原告表示還本金都有困難，沒有能力再還利
    息，被告為減少損失因而同意只還本金，總計被告交付本金
    為8,370,300元，期間胡豐達匯還5,294,100元，差額3,076,
    200元，原告願清償2,570,000元，其中252萬元，簽立本票
    及借據，5萬元則先行清償，惟原告仍遲至110年7月5日方清
    償5萬元，顯見系爭本票之簽發兩造間確實有債權債務關係
    等語。並聲明：原告之訴駁回。
三、本院之判斷：
  ㈠按確認法律關係之訴，非原告有即受確認判決之法律上利益
    者，不得提起之，民事訴訟法第247條第1項前段定有明文。
    又所謂即受確認判決之法律上利益，係指因法律關係之存否
    不明確，致原告在私法上之地位有受侵害之危險，而此項危
    險得以對於被告之確認判決除去之者而言，故確認法律關係
    成立或不成立之訴，苟具備前開要件，即得謂有即受確認判
    決之法律上利益。經查，被告持系爭本票向本院聲請准予對
    原告強制執行，經本院以110年度司票字第821號本票裁定即
    系爭本票裁定准許在案，此經本院調取上開事件卷宗核閱屬
    實，而原告上開主張，既為被告所否認，是原告與被告間就
    系爭本票之票據權利之法律關係不明確，而系爭本票既經法
    院裁定准予強制執行，顯已使原告於私法上之財產權受侵害
    之危險，而此種不安之狀態，應能以確認判決將之除去，原
    告提起本件訴訟，自有確認利益。
  ㈡被告執原告於110年4月17日所簽發系爭本票向本院聲請對原
    告為本票裁定，經本院以系爭本票裁定准許在案，且兩造為
    直接前後手等情，此有系爭本票裁定可證，且為兩造所不爭
    執，是系爭本票為真正且兩造為系爭本票直接前後手乙情，
    應堪可認定。
  ㈢另原告又主張兩造間並無債權債務關係，被告不得享有票據
    之權利一情，為被告所否認，並以前詞為置辯，是本件爭點
    厥為原告簽發系爭本票交付被告之基礎原因關係為何？被告
    對系爭本票之票據債權是否存在？經查：
  ⒈原告簽發系爭本票交付被告之基礎原因關係為兩造間252萬元
    消費借貸關係：
　①按票據乃文義證券及無因證券，票據上權利義務悉依票上所
    載文義定之，與其基礎原因關係各自獨立，行使票據上權利
    不以原因關係存在為前提。執票人行使票據上權利，就其基
    礎原因關係確係有效存在不負舉證責任。倘票據債務人以自
    己與執票人間所存抗辯事由對抗執票人，依票據法第13條規
    定，固非法所不許，惟應先由票據債務人就該抗辯事由負主
    張及舉證責任。必待票據基礎原因關係確立後，法院就此項
    原因關係實體審理時，當事人就該原因關係成立及消滅等事
    項有所爭執，方適用各該法律關係舉證責任分配原則。
　②原告主張系爭本票係原告向被告借款252萬元，由原告簽發交
    付被告擔保還款之用，而被告則陳述系爭本票係兩造間就該
    252萬元借款之用，而該252萬元借款被告已依原告指示交付
    至胡豐達及蕭婕淋金融帳戶內，縱非基於兩造借貸關係，亦
    係基於原告代負履行胡豐達清償積欠被告款項保證關係，或
    承擔胡豐達積欠被告款項所用擔保等語，是依被告上開所陳
    應是主張系爭本票係原告向被告借款252萬元，且該252萬元
    借款被告已依原告指示交付至胡豐達及蕭婕淋金融帳戶內，
    如本院認原告簽發系爭本票交付被告之基礎原因關係非兩造
    間252萬元消費借貸關係時，始再抗辯原告簽發系爭本票交
    付被告之基礎原因關係為原告代負履行胡豐達清償積欠被告
    款項保證關係，或承擔胡豐達積欠被告款項所用擔保，然本
    件兩造均一致主張系爭本票係原告向被告借款252萬元，由
    原告簽發交付被告擔保還款之用，且與原告所簽借據內容相
    符，則可認定原告簽發系爭本票交付被告之基礎原因關係應
    為兩造間252萬元消費借貸關係。
　⒉被告對系爭本票之票據債權不存在：　
　①按稱消費借貸者，於當事人間必本於借貸意思合致，而有移
    轉金錢或其他代替物所有權予他方，始得當之。倘當事人主
    張與他方有消費借貸關係存在，自應就該借貸意思合致及業
    已交付借款等事實，負舉證責任。因此，執票人倘主張其與
    發票人間有票載金額消費借貸關係，經發票人否認時，自應
    由執票人就消費借貸關係成立之要件事實，負舉證責任。此
    與執票人依票據關係向發票人請求給付票款時，基於票據不
    要因性，不負證明原因關係責任，係屬二事。　
　②被告抗辯本件係原告向被告貸借252萬元，被告已依原告指示
    將該252萬元匯至胡豐達及蕭婕淋金融帳戶內等語，然此情
    為原告所否認，經查：
　⑴被告雖提出記載原告向被告借款252萬元之借據可證，然觀以
    該借據內容可知，該借據並無記載原告確收受被告借款252
    萬元等字句，該借據約定充其量，僅能證明原告向被告借款
    252萬元，惟究竟是否如實交付借款，則缺乏其證明力。
　⑵被告又提出臺灣彰化地方檢察署檢察官111年偵字第2432號不
    起訴處分書為證，然觀以該不起訴處分書亦未有任何記載原
    告確收受借款252萬元等字句，該不起訴處分書僅可佐證檢
    察官認定被告未涉犯變造系爭本票犯行之事證，但無法逕論
    原告已收受借款252萬元。
　⑶被告又提出名稱為發發發(4)群組以及原告與許天孝對話內容
    ，然觀以該發發發(4)群組以及原告與許天孝對話內容，亦
    未提及任何原告確收受借款252萬元等文義，無法遽以論斷
    原告已收受借款252萬元。
　⑷被告又提出其金融帳戶交易明細表，然觀以其金融帳戶交易
    明細表至多僅證明被告有匯款至胡豐達或蕭婕淋金融帳戶內
    ，但無法逕論被告是因原告指示將該款項匯至胡豐達或蕭婕
    淋金融帳戶內，更遑論該匯至胡豐達或蕭婕淋金融帳戶內之
    款項為原告向被告所借之款項。
　⑸又被告所舉證人劉乙助於本院審理時結證證述：被告於2年前
    告知伊原告介紹被告投資，伊有跟被告前往原告住處拿回投
    資的錢，但原告都推給他姪子，原告亦有說他侄子沒出面，
    原告要負責等語，是被告所舉證人劉乙助上開證述亦難
　　以認定被告有因原告指示將該252萬元借款匯至胡豐達或蕭
    婕淋金融帳戶內以為交付原告。
四、綜上所述，系爭北票應為原告向被告借款所簽發，然被告並
    未證明已將該252萬元借款交付原告，難認兩造間有252萬元
    消費借貸關係存在，則原告請求判決確認被告對原告系爭本
    票債權不存在，為有理由，應予准許。
五、本判決係就民事訴訟法第427條第2項第6款訴訟適用簡易程
    序所為被告敗訴之判決，依同法第389條第1項第3款之規定
    ，固應依職權宣告假執行，惟係屬確認判決，性質上並不適
    於假執行，故爰不併為准予假執行宣告，附此敘明。
六、本件事證已臻明確，兩造其餘攻擊防禦方法及未經援用之證
    據，經審酌後核與判決結果不生影響，爰不一一論述，附此
    敘明。
七、本件訴訟費用負擔之依據：民事訴訟法第78條。本件第一審
    訴訟費用為原告繳納之第一審裁判費25,948元，應由敗訴之
    被告負擔。
中　　華　　民　　國　　111 　年　　7 　　月　　15　　日
                  臺灣彰化地方法院員林簡易庭
                         法  官  楊鑫忠
以上正本係照原本作成。
如對本判決不服提起上訴，應於送達後20日內，向本院提出上訴
狀並表明上訴理由(須按對造人數附繕本) 。
中　　華　　民　　國　　111 　年　　7 　　月　　15　　日
                          書記官  葉春涼
附表：

編號 發    票    日 面       額 到    期    日 本 票 號 碼 發 票 人 1 110年4月17日 252萬元 110年6月30日 CHNo589079 胡村榮